臺灣高等法院臺中分院民事判決　96年度上字第109號
上　訴　人　乙○○
訴訟代理人　王忠沂律師
被　上訴人　有限責任彰化第五信用合作社
法定代理人　甲○○
訴訟代理人　丙○○
上列當事人間請求確認債權不存在等事件，上訴人對於中華民國
96年2月15日臺灣彰化地方法院95年度訴字第815號第一審判決提
起上訴，本院於96年7月24日言詞辯論終結，判決如下：
    主  文
上訴駁回。
第二審訴訟費用由上訴人負擔。
    事實及理由
壹、上訴人方面：除與原審判決記載相同，予以引用外，補陳：
（一）被上訴人據以為憑之放款帳、放款傳票及發票日86年2月
      11日到期日86年8月11日之250萬元01676卡號之本票，已
      明示須登載於上訴人華山分社（儲蓄部）活儲00-000000
      號帳戶，惟相互對照竟無該項放款項事實。
（二）被上訴人拒提上訴人華山分社（儲蓄部）活儲00-000000
      號帳戶放款對帳單對照證明放款事實，因放款對帳單須載
      明帳號、放款、還款、貸息相關時間等各事項，且上訴人
      於原審二、三次調查證據狀中舉證，強烈要求被上訴人須
      提出以證明放款事實，原審卻置之不理。
（三）上訴人於原審96年1月5日狀第二點及其附件P.28已證明上
      訴人華山分社（儲蓄部）活儲00-000000號帳戶，所製放
      款還款流程表，證明該帳戶至85年11月4日為被上訴人以
      還款登載侵占共212萬元，又何來系爭86年2月11日發票日
      250萬元票據債權之事實。
（四）上訴人於原審已舉證中央銀行轉帳、印鑑核對名詞解釋在
      卷對照假債權放款事實置辯，並有87年3月19日民事判決
      確定證明書，證明被上訴人原法院86年度訴字第717號清
      償借款案，81年6月1日盜開東芳分社乙○○活期存款00-0
      000000號帳戶之事實，將洗錢轉帳當為放款栽贓而為枉法
      裁判。
（五）被上訴人所主張之債權依據為81年2月9日250萬元、81年3
      月4日50萬元、81年4月30日50萬元共三筆支出傳票為憑，
      然而上訴人華山分社（儲蓄部）活儲00-000000號存摺內
      無該三筆款項登載之事實，揭穿被上訴人歷經八審為憑，
      所偽造擔保放款帳「帳號10」內81年2月29日250萬，摘要
      欄登載放款帳號為#217，對造該日支出傳票放款帳號欄為
      217更改為10，轉帳收入傳票放款帳號欄為217未更改。又
      80年4月30日50萬元摘要欄登載放款帳號為#424，兩者已
      有不符，而事實上所有擔保放款帳、支出傳票，均係被上
      訴人虛妄偽造，因上訴人活期儲蓄存款帳戶內並無此三筆
      存款，何來放款？對照該存摺，即可發現其為偽造放款之
      事實。
（六）本件被上訴人於台灣彰化地方法院87年度執字第3869號拍
      賣抵押物強制執行事件，執有儲蓄部86年2月11日簽發系
      爭250萬元本票，係由被上訴人之職員盜蓋印鑑章，偽填
      金額、發票日、到期日而交付被上訴人，實際上上訴人並
      未於86年2月11日簽發系爭250萬元本票交付被上訴人。
（七）上訴人主張未向被上訴人告貸系爭儲蓄部86年2月11日簽
      發之250萬元本票款項，經查，本案被上訴人95年12月4日
      舉證附件十七系爭債權之擔保放款帳，81年2月29日清償
      200萬元後續並無貸放事實，附件二十系爭債權81年2月29
      日、81年3月4日、81年4月30日乙○○00-00-0000000帳戶
      之取款憑條，轉帳轉入林文清00-00-0000000帳戶，由取
      款憑條、活期存款收入傳票等字跡及核章，加以勘驗，皆
      足証明行員林文清所為偽造之事實，參照原法院86年度訴
      字第717號清償借款事件，已確定被上訴人東芳分社無擔
      保信用貸款81年6月10日、81年6月26日貸款之事證（並非
      貸款，實為轉帳），亦為該員所為，故85年11月4日還款
      100萬元亦非有據。
（八）參閱上訴人在該社儲蓄部活期儲蓄存款存摺167630號帳戶
      內第8頁記載85年ll月4日存入金額l,000,000元，然而竟
      於同日又支出l,000,000元，此款顯為被上訴人偽造取款
      憑條領取所侵吞，因上訴人並無理由於同日存入後又領出
      ，故上訴人請求被上訴人提出此筆取款憑條加以勘驗，以
      判明究係何人所偽造，但被上訴人拒不提出取款憑條原本
      ，殊有問題，因此筆款項之提出，乃係被上訴人為求符合
      350萬之放款中所剩餘250萬元之本票債權而設計之還款事
      實，造成仍積欠250萬元之假債權，以遂其鯨吞之目的，
      被上訴人手段之惡劣達於極點，原審竟聽信其所辯以及八
      審已判決確定之事實，作為上訴人敗訴之理由，實有違誤
      。
（九）原法院86年度訴字第717案，被上訴人86年9月17日準備書
      狀所載事實理由第五點載明81年6月l日第一次撥款100萬
      元，撥入乙○○東芳分社ll-218710帳戶內，此帳戶為無
      擔保信用放款，於8l年6月l日放款100萬元、8l年7月17日
      放款75萬、8l年8月15日放款82萬……等，皆為被上訴人
      行員林文清假上訴人之名，偽填信用貸款專用活期存款取
      款憑條，轉帳轉入其開設之尚譽實業，被上訴人東芳分社
      ll-0000000帳戶內。該案業經判決被上訴人敗訴確定在案
      ，按法院及當事人就已經法院判斷之重要爭點法律關係，
      皆不得認作相反之判斷或主張，始符民事訴訟上之誠信原
      則，從而本件為訴訟標的之法律關係，於確定之終局判決
      中經裁判者，當事人之一造以該確定判決之結果為基礎，
      於新訴訟用作攻擊防禦方法時，他造應受其既判力之拘束
      ，不得以該確定判決言詞辯論終結前，所提出或得提出而
      未提出之其他攻擊防禦方法為與該確定判決意旨相反之主
      張，此就民事訴訟法第399條第1項（修正前）規定之趣旨
      觀之甚明。何以本件不能據此意旨而為相同之認定，令人
      難以信服，原判決之有違誤，灼然甚明。
貳、被上訴人方面：除與原審判決記載相同，予以引用外，補陳
    ：
（一）被上訴人引用在原審主張之事實及證據與原審判決理由為
      抗辯之方法，請求駁回上訴人之上訴。
（二）上訴人上訴聲明第二項與原審訴之聲明第一項相同，業已
      於96年3月13日第一審民事裁定確定，有臺灣彰化地方法
      院民事裁定及民事裁定確定證明書可證，上訴人並無於法
      定期間內抗告，顯無再上訴之理由。
（三）上訴人上訴聲明第三項上訴人憑何法律關係得為此部分請
      求，顯也無正當之理由，被上訴人於96年3月15日接到第
      三人白志民以員林西門郵局第66號存證信函，表明「今本
      案訴訟已告確定，執行亦已終結.. …..。」可稽，上訴
      人既無任何法律關係為依據，非以第三人白志民之意思，
      替第三人白志民請求，顯無理由。
（四）查上訴人乙○○所簽發系爭發票日86年2月ll日票面額新
      台幣250萬元之本票，確為乙○○所親簽，證據如下:
   1、乙○○在原第一審（87年度訴字第989號）87年12月30日
      言詞辯論時所稱：「本票是我簽名的，日期是八十二、三
      年間，章是我蓋的，金額、日期不是我簽的……」等語。
   2、上訴人之代理人江銘票律師在發回前鈞院（89年度上字第
      555號）91年l月25日準備程序中陳稱：「當時是五信說如
      不還錢的話要封房子，所以乙○○只好先還壹佰萬元，另
      外再簽這貳佰伍拾萬元本票……」等語。
   3、鈞院89年度上字第555號審理時，將乙○○親筆簽名及圖
      章掛失申請書申請人和掛失人乙○○之簽名，與系爭250
      萬本票之乙○○之簽名，送請法務部調查局鑑定是否為同
      一人所為，鑑定結果認為依特徵比對及歸納比對方法鑑定
      後，二者字跡亦比劃特徵相同，有該局鑑定書可稽，足證
      系爭250萬元本票確為乙○○簽發。
（五）
   1、另案86年度訴字第717號案，上訴人乙○○所稱彰化五信
      東芳分社活期存款第00-00000-00號帳戶，該案唯因乙○
      ○使用多個印章，致一時無法舉證困難而已。被上訴人曾
      於89年度上字第555號辯論意旨書狀答辯過，可見此部份
      也不是新事證。
   2、再查本案原審台灣彰化地方法院90年度訴字第75號，也對
      上訴人乙○○所稱彰化五信東芳分社活期存款第ll-00000
      -00號帳戶調查過，在彰化五信後來再加強提供完整證據
      下及事實的呈現，於兩案都是同一法官的判決下在最後已
      得到真相與認定，此可參看台灣彰化地方法院90年度訴字
      第75號之判決理由。
參、原審經審酌兩造所提出之攻擊防禦方法後，認上訴人於本件
    訴訟於原審所為上開各點主張，既均係在原法院90年度訴字
    第75號、本院92年度上字第101號債務人異議之訴等事件確
    定判決言詞辯論前所已提出、或得提出而未提出之攻擊防禦
    方法，而為與該確定判決意旨相反之主張，自非法所許，其
    本部分之訴即非正當；原法院87年度執丙字第3869號強制執
    行事件，拍賣之強制執行程序已於95年7月20日而終結，該
    拍賣之強制執行程序已無從撤銷，上訴人此部分請求撤銷強
    執程序，亦非正當；第三人白志民前於本件強制執行事件，
    曾以債務人之身分，提起債務人異議之訴，主張被上訴人對
    上訴人乙○○無系爭借款債權，而請求確認抵押權不存在及
    撤銷該案強制執行程序，然經原法院87年度訴字第989號，
    本院上更（一）字第55號、最高法院94年度台上字第2194號
    審理後已受敗訴之判決確定，自更無理由將拍賣價金給付第
    三人白志民，上訴人此部分請求，亦顯非正當，從而判決駁
    回上訴人之訴。上訴人對原審判決不服提起上訴，於本院聲
    明：（一）原判決廢棄。（二）確認被上訴人於台灣彰化地
    方法院87年度執丙字第3869號拍賣抵押物執行事件所執系爭
    86年2月11日發票日票面額250萬元之同一借款之債權不存在
    。（三）被上訴人就上述執行事件所收取之債權全部金額應
    償還與第三人白志民。（四）第一、二訴訟費用由被上訴人
    負擔。被上訴人於本院答辯聲明則為：（一）上訴駁回。（
    二）第一、二審訴訟費用由上訴人負擔。（上訴人於原審聲
    明撤銷原法院87年度執丙字第3869號強制執行程序部分，經
    原審駁回上訴人之請求後，上訴人於上訴時雖曾就此部分聲
    明不服，然96年7月24日本院言詞辯論時，上訴人訴訟代理
    人則當庭表示以96年7月20日之上訴理由狀所載聲明為準，
    即對此部分並未聲明不服。）
肆、關於請求確認被上訴人就原法院87年度執丙字第3869號拍賣
    抵押物強制執行事件，所主張執行分配之250萬元借款債權
    不存在部分：
一、按訴訟標的之法律關係，於確定之終局判決中經裁判者，當
    事人之一造以該確定判決之結果為基礎，於新訴訟用作攻擊
    防禦方法時，他造應受其既判力之拘束，不得以該確定判決
    言詞辯論終結前，所提出或得提出而未提出之其他攻擊防禦
    方法為與該確定判決意旨相反之主張，此就民事訴訟法第三
    百九十九條第一項（修正前）規定之趣旨觀之甚明。又，關
    於消極確認之訴，經確定判決，認法律關係成立予以駁回時
    ，就該法律關係之成立即有既判力，上訴人前對系爭債權提
    起確認不存在之訴，既受敗訴之判決且告確定，則被上訴人
    於後案主張債權存在，請求如數履行，上訴人即應受前案既
    判力之羈束，不容更為債權不存在之主張。最高法院著有42
    年台上字第1306號、50年台上字第232號判例可資參照。
二、查被上訴人於原法院87年度執丙字第3869號拍賣抵押物強制
    執行事件所執行之借款債權250萬元，乃與原法院89年度執
    乙字第4839號清償債務強制執行事件之本票債權250萬元為
    同一債權，為上訴人所主張（原審卷1第23頁）並為被上訴
    人所不爭。而原法院89年度執乙字第4839號清償債務強制執
    行事件，於執行過程中，上訴人曾以系爭250萬元本票債權
    不存在為由，提起債務人異議之訴，並訴請確認該本票債權
    不存在。其起訴主張事實理由略以：被上訴人執有以上訴人
    為發票人，發票日86年2月11日，到期日86年8月11日，票面
    金額新台幣250萬元本票一張，並就本票所載款金額請原法
    院以86年票字第334號裁定准許強制執行，民國89年間，被
    上訴人以該裁定為執行名義，向原法院民事執行處聲請對上
    訴人之財產實施強制執行，經原法院民事執行處以89年度執
    字第4839號執行，惟上訴人從未向被上訴人借貸任何款項，
    被上訴人所指上述本票所載250萬元債權並不存在，該款項
    係被上訴人合作社中興分社襄理林文清冒用上訴人之名義所
    貸，於原始放款日即冒用上訴人名義在該分社開設帳戶，以
    洗錢方式將款項流入林文清之帳戶內，而後續之展期、貸款
    申請書暨開戶印鑑卡上「乙○○」三字，均非上訴人本人之
    字跡，其上所載之上訴人住址資料全部錯誤，全係被人偽造
    ，被上訴人提出之活期儲蓄存款955號、00000000號、00000
    000號等三個帳戶印鑑卡上之印鑑均非上訴人所有，被上訴
    人未曾將系爭本票所載之250萬元款項交與上訴人，其對上
    訴人自無票款債權存在，爰求為確認被上訴人就其所持有上
    訴人於86年2月11日所簽發，到期日86年8月11日，票面金額
    250萬元之本票債權不存在之判決。而該事件，歷經原法院
    90年度訴字第75號、本院92年度上字第101號、最高法院93
    年度台上字第819號三審裁判，認上訴人確有負欠被上訴人
    該250萬元貸款（借款），而簽發該本票，因認該250萬元之
    本票債權存在，而為上訴人乙○○敗訴之判決確定，有上開
    判決、裁定在卷可稽（原審卷1第98至124頁），並經本院調
    閱上開卷宗查明屬實。今被上訴人既於本件訴訟中，引用該
    確定判決之結果作為防禦方法，且上訴人上開所提訴訟又屬
    消極確認之訴，既經確定判決認該本票之基礎原因實質上借
    款（貸款）法律關係成立而予駁回，就該法律關係之成立即
    有既判力，依上開判例說明，上訴人應受該既判力之拘束，
    不得以該確定判決言詞辯論終結前，所提出或得提出而未提
    出之其他攻擊防禦方法為與該確定判決意旨相反之主張。
三、茲上訴人於本件訴訟所為之主張，既均係在原法院90年度訴
    字第75號、本院92年度上字第101號債務人異議之訴等事件
    確定判決言詞辯論前所已提出、或得提出而未提出之攻擊防
    禦方法，而為與該確定判決意旨相反之主張，自非法所許，
    其本部分之訴即非正當，應予駁回。
四、上訴人另主張原審法院另案86年度訴字第717號判決既已判
    決被上訴人敗訴確定，亦應發生既判力之拘束云云，然查原
    審法院86年度訴字第717號案係訴外人林廷聰、陳進利與乙
    ○○83年2月27日共同簽發本票乙紙，向被上訴人彰化五信
    借款300萬元，約定83年8月17日清償，除已清償部分款項
    250萬外，其中尚有50萬元未予清償，故被上訴人訴請清償
    借款等情，嗣因上訴人之林文清到庭證稱本票上之簽名及印
    章為林文清所為，而81年5月29日之約定書亦經內政部警政
    署刑事警察局鑑定與上訴人自認之文書字跡不相符，無法證
    明其真正而遭判決被上訴人敗訴確定，業經本院調閱原審法
    院另案86年度訴字第717號案卷閱明，並取判決書一份（本
    院卷第90-94頁）及鑑驗通知書影本一份附卷，觀諸該鑑驗
    通知書雖表示簽名筆跡不相符，但尚有「惟因乙○○本人之
    各式簽名範本太少，以上結論僅供參考」之但書（原審法院
    86年度訴字第717號第125頁，影本見本院卷第95頁），與系
    爭250萬元本票於本院89年度上字第555號案件中送法務部調
    查局鑑定結果，經該局明確認定系爭本票上之字跡與上訴人
    自認之文書特徵相符（本院89年度上字第555號卷2第111頁
    ，影本見本院卷第96頁），且原審法院86年度訴字第717號
    所審理之借款與本件系爭之250萬元本票借款無關，此與本
    院89年度上字第555號、92年度上字第101號所審理之本票與
    本件系爭之250萬元本票係屬同一炯不相同，是以上訴人認
    本院應受原審法院86年度訴字第717號確定判決之拘束，實
    非可採。
伍、關於請求被上訴人就此拍賣按原價金償還第三人白志民部分
    ：
一、上訴人憑何法律關係得代訴外人白志民為此部分請求，並未
    據說明。
二、第三人白志民前於本件原法院87年度執丙字第3869號強制執
    行事件，因白志民係該執行標的物遭強制執行時之所有權人
    ，故白志民曾以債務人之身分，提起債務人異議之訴，主張
    被上訴人對上訴人乙○○無系爭借款債權，而請求確認抵押
    權不存在及撤銷該案強制執行程序，然經訴訟結果受敗訴之
    判決確定，此有原法院87年度訴字第989號，本院上更（一
    ）字第55號、最高法院94年度台上字第2194號裁判可稽（原
    審卷1第42至90頁），並經本院調閱上開民事全卷無訛，第
    三人白志民既已敗訴確定，自更無理由將拍賣價金給付第三
    人白志民。
三、上訴人此部分請求，亦顯非正當，應予駁回。
陸、綜上所述，本件上訴人主張，為不足採，被上訴人抗辯應屬
    可信。是則上訴人執此為其聲明之主張，自屬無據。原審為
    上訴人敗訴之判決，並無不合。上訴意旨指摘原判決不當，
    求予廢棄改判，為無理由，應予駁回。
柒、本件事證已明，兩造其餘攻擊防禦方法與本件判決結果不生
    影響，不予一一論述，附此敘明。
據上論結，本件上訴為無理由，依民事訴訟法第449條第1項、第
78條，判決如主文。
中　　華　　民　　國　　96　　年　　8 　　月　　7 　　日
                  民事第二庭    審判長法　官  童有德
                                      法　官  謝說容
                                      法　官  蔡秉宸
以上正本係照原本作成。
如對本判決上訴，須於收受判決送達後20日內向本院提出上訴書
狀，其未表明上訴理由者，應於提出上訴後20日內向本院提出上
訴理由書（須按他造人數附具繕本）。
上訴時應提出委任律師為訴訟代理人之委任狀。具有民事訴訟法
第466條之1第1項但書或第2項之情形為訴訟代理人者，另應附具
律師及格證書及釋明委任人與受任人有該條項所定關係之釋明文
書影本。
                                      書記官  洪麗華
中　　華　　民　　國　　96　　年　　8 　　月　　8 　　日
                                                      Ｍ
